ACORDAO-COMPLETO-2355137

ACÓRDÃO 8535/2019 ATA 30/2019 - PRIMEIRA CÂMARA

VISTOS, relatados e discutidos estes autos de embargos de declaração opostos pelo Instituto Federal de Educação, Ciência e Tecnologia do Rio Grande do Norte (IFRN) às determinações contidas nos itens 1.8, 1.8.1, 1.8.2 e 1.8.3 do Acórdão 2719/2019-TCU-Primeira Câmara.
	ACORDAM os Ministros do Tribunal de Contas da União, reunidos em sessão da 1ª Câmara, com fundamento nos artigos 32, inciso II, e 34 da Lei 8.443/1992, ante as razões expostas pelo Relator, em: 
9.1. conhecer dos embargos de declaração, para, no mérito, rejeitá-los;
9.2. dar ciência dessa deliberação ao embargante e à Controladoria Regional da União no Estado do Rio Grande do Norte.

Embargos de declaração interposto por Instituto Federal de Educação, Ciência e Tecnologia do Rio Grande do Norte contra decisão do Acórdão 2719/2019-TCU-1ª Câmara.

Primeira Câmara

Instituto Federal de Educação, Ciência e Tecnologia do Rio Grande do Norte.

3. Interessados/Responsáveis/Recorrentes:
3.1. Responsáveis: Agamenon Henrique de Carvalho Tavares (XXX.347.444-XX); Alailson de Freitas Braz (XXX.957.574-XX); Albino Oliveira Nunes (XXX.593.424-XX); Allan David Garcia de Araujo (XXX.178.164-XX); Ambrósio Lins do Nascimento (XXX.155.544-XX); Ana Carolina Bezerra de Melo Costa (XXX.141.085-XX); Ana Maria Cardoso de Oliveira Bezerra (XXX.528.804-XX); Ana Maria da Silva (XXX.762.724-XX); Andre Gustavo Duarte de Almeida (XXX.867.564-XX); Andreilson Oliveira da Silva (XXX.002.674-XX); Annaterra Teixeira de Lima (XXX.054.154-XX); Anne Gabrielle Lima dos Santos (XXX.115.304-XX); Antenor Mario da Silva (XXX.802.634-XX); Auridan Dantas de Araújo (XXX.839.904-XX); Bernardo Eneas de Araujo Nascimento (XXX.632.364-XX); Brenda Maria Pessoa de Carvalho (XXX.480.034-XX); Bruna Lais Campos do Nascimento (XXX.940.404-XX); Bruno Gomes de Araujo (XXX.452.224-XX); Camila Nascimento de Oliveira Taumaturgo (XXX.189.084-XX); Camilo Soares de Medeiros Junior (XXX.735.424-XX); Carlos Andre de Oliveira (XXX.646.604-XX); Cintia Gouveia Costa de Alcantara (XXX.877.824-XX); Daniela Karina Candido (XXX.382.014-XX); Darlyne Fontes Virginio (XXX.955.881-XX); Diderot Franco Sampaio Junior (XXX.254.024-XX); Ednaldo de Paiva Pereira (XXX.118.334-XX); Elizomar de Assis Nobre (XXX.859.397-XX); Emanuel Gomes Lourenco (XXX.715.262-XX); Emerson da Cunha Batista (XXX.684.464-XX); Eraldy Kennedy de Sousa Chagas (XXX.311.094-XX); Erasmo Jose Pereira de Oliveira (XXX.932.774-XX); Erico Cadineli Braz (XXX.240.254-XX); Fellipe Neri de Oliveira Arrais (XXX.174.484-XX); Fernanda Ferreira da Costa Nunes Lima (XXX.328.355-XX); Fernando Henrique da Silva Breustedt (XXX.292.174-XX); Flavia Roberta Monteiro de Souza (XXX.394.504-XX); Francisco Fernandes de Oliveira (XXX.849.374-XX); Gustavo Henrique de Almeida Barbalho (XXX.465.144-XX); Isaias Amancio dos Santos (XXX.529.594-XX); Ivanilson Franca Vieira Junior (XXX.471.524-XX); Joao Bosco Cabral Freire (XXX.864.064-XX); Joao Henrique de Melo Ferraz (XXX.174.574-XX); Joao Marcos Ribeiro Martins (XXX.014.203-XX); Joao Maria Paiva Palhano (XXX.471.304-XX); Joao Maria de Oliveira (XXX.112.674-XX); Joao Rodrigo Silva de Carvalho (XXX.687.184-XX); Jose Cleyton Neves Lopes (XXX.310.064-XX); Jose Diego Cirne Santos (XXX.659.864-XX); Jose Ferreira da Silva Junior (XXX.183.664-XX); Jose Geraldo Bezerra Galvao Junior (XXX.107.604-XX); Jose Xavier da Camara Neto (XXX.267.044-XX); Jose de Ribamar Silva Oliveira (XXX.595.203-XX); José Arnóbio de Araújo Filho (XXX.031.024-XX); Juan Carlo da Cruz Silva (XXX.317.584-XX); Juscelino Cardoso de Medeiros (XXX.066.944-XX); Karina Bezerra da Fonseca e Silva Martins (XXX.859.764-XX); Karolayne Paiva Bezerra de Lima (XXX.160.484-XX); Ligia Mara Gonzaga (XXX.705.064-XX); Luisa de Marilac de Castro Silva (XXX.593.453-XX); Luiz Carlos do Rego (XXX.315.051-XX); Maluh Brito Madruga Januario de Souza (XXX.506.364-XX); Manoel Jusselino de Almeida e Silva (XXX.774.344-XX); Marcel Lucio Matias Ribeiro (XXX.596.374-XX); Marcelo Henrique Carneiro Camilo (XXX.748.534-XX); Marcio Adriano de Azevedo (XXX.017.014-XX); Marcones Marinho da Silva (XXX.939.744-XX); Marcos Antonio de Oliveira (XXX.622.154-XX); Maria Clara Fernandes Bezerra (XXX.506.354-XX); Maria Eduarda da Costa Andrade (XXX.893.194-XX); Maria Vitoria Torquato Pessoa (XXX.275.014-XX); Maria das Gracas de Araujo Varela (XXX.015.074-XX); Maria das Vitorias Dantas de Gois (XXX.385.104-XX); Maria dos Navegantes dos Santos da Silva (XXX.167.854-XX); Marlucia Viana Raposo Caldas (XXX.079.624-XX); Mikael Lucas da Silva Dionisio (XXX.328.764-XX); Nadir Arruda Skeete (XXX.079.064-XX); Pedro Brendo de La Sales Silas Felix de Medeiros (XXX.632.574-XX); Phelipe da Rocha Guimaraes (XXX.634.654-XX); Raquel Priscyla da Silva Costa (XXX.825.704-XX); Raul Aleixandre Fernandes de Queiroz (XXX.329.884-XX); Rinaldo Medeiros Alves de Oliveira (XXX.552.404-XX); Roberto Gomes Cavalcante Junior (XXX.648.744-XX); Rodrigo Siqueira Martins (XXX.042.434-XX); Romulo Flavio de Oliveira Santos (XXX.111.844-XX); Roseanne Azevedo de Albuquerque (XXX.787.134-XX); Régia Lúcia Lopes (XXX.560.944-XX); Samira Fernandes Delgado (XXX.480.361-XX); Sandoval Villaverde Monteiro (XXX.939.104-XX); Sandra Maria da Nobrega (XXX.706.574-XX); Sebastiao Bezerra (XXX.716.637-XX); Solange Marlene Thomaz (XXX.693.200-XX); Sonia Cristina Ferreira Maia (XXX.671.774-XX); Thiago Augusto Braz de Medeiros (XXX.916.334-XX); Thiago Fernando de Araujo Silva (XXX.672.634-XX); Thiago Jose de Azevedo Loureiro (XXX.330.784-XX); Thiago Lima de Oliveira (XXX.600.774-XX); Ticiana Patricia da Silveira Cunha  Coutinho (XXX.583.744-XX); Valdelúcio Pereira Ribeiro (XXX.484.314-XX); Valdemberg Magno do Nascimento Pessoa (XXX.976.603-XX); Valeria Oliveira Pontes Alencar de Carvalho (XXX.375.784-XX); Victor Varela Ferreira Medeiros de Oliveira (XXX.651.074-XX); Wyllys Abel Farkatt Tabosa (XXX.775.204-XX); Yarianne Melo de Sousa Gama (XXX.384.324-XX)  
3.2. Recorrente: Instituto Federal de Educação, Ciência e Tecnologia do Rio Grande do Norte (10.877.412/0001-68).

13.1. Ministros presentes: Benjamin Zymler (na Presidência), Walton Alencar Rodrigues (Relator) e Vital do Rêgo.
13.2. Ministros-Substitutos presentes: Augusto Sherman Cavalcanti e Weder de Oliveira.

WALTON ALENCAR RODRIGUES

Ministro Walton Alencar Rodrigues.

Cuidam os autos de Embargos de Declaração opostos pelo Instituto Federal de Educação, Ciência e Tecnologia do Rio Grande do Norte (IFRN) contra as determinações inscritas nos itens 1.8, 1.8.1, 1.8.2 e 1.8.3 do Acórdão 2719/2019-TCU-Primeira Câmara, exaradas em processo de prestação de contas do IFRN, relativas ao exercício de 2017: 
1.8. determinar ao Instituto Federal de Educação, Ciência e Tecnologia do Rio Grande do Norte (IFRN) , com fulcro no art. 18 da Lei 8.443/1992 c/c art. 208, § 2º, do Regimento Interno do TCU, que, no prazo de 120 dias,  instaure tomada de contas especial para apurar irregularidades na condução do Pregão 45/2014, a seguir listadas, e encaminhe os resultados obtidos a este Tribunal:
1.8.1. ausência de motivação para instalar o Pregão 45/2014, que resultou no Contrato 028/2014, uma vez que o preço médio de mercado se encontrava em patamar superior ao contratado em decorrência do Pregão 66/2013 e havia a possiblidade de prorrogar o contrato vigente com respaldo no art. 57, inciso II, da Lei 8.666/1993;
1.8.2. frustração do caráter competitivo do Pregão 45/2014, ante a existência de cláusulas restritivas à competição e uma vez que duas empresas participantes tinham o mesmo endereço e sócios em comum;
1.8.3. acréscimo de despesas, embora as especificações e quantidades dos serviços contratadas a partir do Pregão 45/2014 fossem as mesmas do contrato anterior;
O embargante alega que o acórdão foi omisso em relação à natureza jurídica da licitação, bem como sobre procedimento administrativo instaurado pelo IFRN, sob a forma de sindicância, para apurar possíveis irregulares nos pregões 66/2013 e 45/2014, os quais forma objeto de recomendação 178769 por parte da Controladoria-Geral da União.
Nessa toada, assevera que a instauração de processo de Tomada de Contas Especial é medida de exceção, já que existe procedimento administrativo para apuração dos mesmo fatos e condutas, na linha de artigo 3º da Instrução Normativa TCU 71/2016.
Aduz, ainda, as seguintes razões que justificariam a realização do Pregão 45/2014, destinado à forma de ata de registro de preços para contratação de empresa prestadora de serviços de design gráfico e edição de vídeo, no âmbito do programa de ensino à distância (Ead) , bem como afastariam os questionamentos de irregularidade apontados nestes autos:
- falta de interesse da empresa prestadora de serviços - Preview Promoções e Eventos Ltda - ME - na prorrogação dos serviços avençados anteriormente à realização do Pregão 45/2019;
- ausência de efetivo acréscimo de despesa da contratação de serviços previstos em ata de registro de preço oriunda do Pregão 45/2014 (Contrato 157/2015) . Foram despendidos 65% dos gastos de serviços estimados para o período de vigência da ata, cuja previsão gera apenas expectativa de direito e não obrigação de a Administração contratá-los;
- necessidade de aumento da estimativa de serviços cujos preços foram registrados na ata oriunda do Pregão 45/2019, em razão de previsão de expansão de número de matrículas de alunos e implementação de ações voltadas à acessibilidade nas produções audiovisuais, determinadas pela Constituição Federal, pela Lei 13409/2016 e pelo Decreto 9034/2017;
- ausência de frustração ao caráter competitivo no Pregão 45/2014, haja vista a participação de 12 empresas no certame.
Por fim, o embargante requer o conhecimento dos declaratórios para, no mérito, serem acolhidos a fim de serem excluídas as determinações contestadas.

Procurador Federal Subprocurador-Chefe da PF/IFRN Bráulio Gomes Mendes Diniz

Subprocurador-Geral Paulo Soares Bugarin.

PRESTAÇÃO DE CONTAS. INSTITUTO FEDERAL DE EDUCAÇÃO, CIÊNCIA E TECNOLOGIA DO RIO GRANDE DO NORTE. EXERCÍCIO DE 2017. CONTAS REGULARES COM RESSALVA E REGULARES. QUITAÇÃO. DETERMINAÇÃO À UNIDADE JURISDICIONADA PARA INSTAURAÇÃO DE TOMADA DE CONTAS ESPECIAL A FIM DE APURAR POSSÍVEIS IRREGULARIDADES EM PROCEDIMENTO LICITATÓRIO DESTINADO A FORMAÇÃO DE PREÇOS PARA CONTRATAÇÃO DE EMPRESA PRESTADORA DE SERVIÇOS DE DESIGN GRÁFICO E EDIÇÃO DE VÍDEO. EMBARGOS DE DECLARAÇÃO. ALEGAÇÃO DE OMISSÃO DO ACÓRDÃO DIANTE DA EXISTÊNCIA DE PROCEDIMENTO ADMINISTRATIVO DE SINDICÂNCIA. CONHECIMENTO. REJEIÇÃO. CIÊNCIA.

PRESTAÇÃO DE CONTAS (PC)

Secretaria de Controle Externo da Educação (SecexEduc).

Preenchidos os requisitos de admissibilidade estabelecidos nos artigos 32, inciso II, e 34, da Lei 8.443/1992, conheço dos embargos de declaração opostos pelo Instituto Federal de Educação, Ciência e Tecnologia do Rio Grande do Norte (IFRN) às determinações contidas nos itens 1.8, 1.8.1, 1.8.2 e 1.8.3 do Acórdão 2719/2019-TCU-Primeira Câmara.
Consoante transcrito no relatório antecedente, ao apreciar a prestação de contas do IFRN, referente ao exercício de 2017, o Tribunal julgou regulares e regulares com ressalva as contas dos responsáveis, expedindo-lhes quitação. Na mesma assentada, determinou à unidade jurisdicionada instauração de tomada de contas especial para apuração de possíveis irregularidades verificadas no Pregão 45/2014 e no contrato dele decorrente (Contrato 028/2014) , cujo objeto é a prestação de serviços de design gráfico e edição de vídeo.
As determinações embargadas têm origem em registro feito pela Controladoria Geral da União no Estado do Rio Grande Norte (CGU/RN) , no Relatório de Auditoria 201702586, sobre possíveis indícios de ilicitude, da qual resultou proposta de recomendação de instauração de procedimento para apuração dos seguintes fatos (peça 7, págs. 75, 76 e 78) :
- ausência de motivação para nova contratação de empresa prestadora de serviços de design gráfico e edição de vídeo, mediante o Pregão 45/2014, que resultou no Contrato 028/2014, uma vez que o preço médio de mercado se encontrava em patamar superior ao contratado e dada à possiblidade de prorrogação do referido contrato com respaldo no art. 57, II, da Lei 8.666/1993 (subitem 1.1.1.3 - peça 7, p. 72-74) ;
- a nova licitação para serviços na área de design gráfico e edição de vídeo dobrou a quantidade de horas a serem pagas, embora com as mesmas especificações e quantidades dos serviços, relativa ao Pregão 45/2014 (subitem 1.1.1.4 - peça 7, p. 74-75) ;
- crescimento excepcional das despesas para realização dos mesmos serviços e produtos na área de design gráfico e edição de vídeo, nos exercícios de 2016 e 2017, se comparados ao ano de 2015, referente às contratações decorrentes dos Pregões 66/2013 e 45/2014 (subitem 1.1.1.5 - peça 7, p. 7577) ; 
- frustração do caráter competitivo do procedimento licitatório Pregão 45/2014, uma vez que duas empresas participantes tinham o mesmo endereço e sócios em comum (subitem 1.1.1.6 - peça 7, p. 77-78) ;
- edital do Pregão 45/2014, Processo Administrativo n. 23057.35806/2014-72, com exigências que caracterizam restrição à competitividade, contrariando o entendimento deste TCU exposto nos Acórdão 642/2014-TCU-Plenário e 1677/2014-Plenário (subitem 1.1.1.7 - peça 7, p. 78-80) .
Por se tratar de ocorrências verificadas no exercício de 2014, a unidade técnica de origem assentiu com o registro das irregularidades pelo controle interno. Propôs, ainda, determinar ao IFRN instauração de tomada de contas especial (TCE) para verificação da procedência dos fatos. A proposta foi prontamente acolhida por este Relator e pelo Tribunal, conforme determinações ora questionadas.
Nestes embargos declaratórios, o IFRN acusa omissão do Acórdão 2719/2019-TCU-Primeira Câmara em não considerar o fato de a unidade jurisdicionada haver instaurado procedimento administrativo, sob a forma de sindicância, para apuração das mesmas ocorrências e condutas apontadas pela CGU/RN. 
Salienta, com assento no artigo 3º da IN TCU 71/2016, que a instauração de TCE seria medida de exceção caso fossem baldadas as medidas administrativas internas para ressarcimento de dano aos cofres públicos que vier a ser comprovado.
Acresce, por fim, alguns esclarecimentos sobre os motivos e circunstâncias envoltos à realização do Pregão 45/2014 e da execução do contrato dele resultante.
Feito esse introito, passo a decidir.
Falece razão ao embargante.
A decisão embargada não padece de qualquer vício de omissão arguido pela defesa. Coerente com as razões expendidas no voto que fundamentou o decisum, a medida exarada pelo Tribunal foi clara ao determinar ao IFRN a instauração de tomada de contas especial para apuração das possíveis irregularidades verificadas no Pregão 45/2014 e no contrato dele resultante, as quais haviam sido apontadas pelo Relatório de Auditoria da Controladoria Geral da União no Rio Grande do Norte.
Ao tempo da prolação do Acórdão 2719/2019-TCU-Primeira Câmara, não se tinha qualquer informação, nestes autos, de que a unidade jurisdicionada já havia deflagrado procedimento interno para verificar a procedência e responsabilidade dos fatos, em resposta ao questionamento do controle interno. Em razão da lacuna de providências e considerando os indícios de irregularidade e de dano ao Erário, as determinações exaradas pela Corte de Contas nada mais fizeram que tornar mais efetiva e coercível a medida proposta pelo controle interno.
Mesmo tendo o IFRN iniciado o processo administrativo de sindicância 23421000163.2019-55, do qual, somente agora, em sede de embargos, esta Corte tomou ciência, nada impede que o referido procedimento interno possa ser utilizado como etapa preparatória para instauração, ou ainda, arquivamento de TCE, a serem devidamente justificados ao Tribunal de Contas da União no prazo fixado pela determinação embargada.
Conquanto a tomada de contas especial seja considerada medida de exceção a ser justificada, entre outros fatores, pelo esgotamento das medidas administrativas internas com vistas à recomposição de eventual dano ao Erário, conforme apregoa o artigo 3º da IN TCU 71/2016, no caso concreto, pelos motivos expostos, não vejo como afastar a determinação guerreada.
Por fim, deixo de examinar os demais argumentos apresentados pelo IFRN, referentes a fatores e circunstâncias relativos à realização do Pregão 45/2014 e do contrato dele decorrente, uma vez que remetem à rediscussão de mérito e provas, incabível nos estreitos lindes dos embargos declaratórios. 
Ante o exposto, voto por que o Tribunal acolha a minuta de acórdão que ora submeto à deliberação do colegiado.
TCU, Sala das Sessões Ministro Luciano Brandão Alves de Souza, em 27 de agosto de 2019.
WALTON ALENCAR RODRIGUES 
Relator